臺灣彰化地方法院民事裁定
109年度輔宣字第31號
聲  請  人  賴双凰  




相  對  人  賴麗慧  



關  係  人  賴寶珠  
            賴儷心  

            賴玉枝  

上列聲請人聲請輔助宣告事件，本院裁定如下：
    主      文
宣告賴麗慧（女、民國00年0月0日生、身分證統一編號：Z00000
0000號）為受輔助宣告之人。
選定賴双凰（女、民國00年0月00日生、身分證統一編號：Z0000
00000號）為受輔助宣告之人之輔助人。
聲請費用由受輔助宣告之人負擔。
    理    由
一、聲請意旨略以：聲請人賴双凰為相對人賴麗慧之姐，相對人
    於民國79年8月1日因罹患思覺失調症，致其為意思表示或受
    意思表示，或辨識其意思表示效果之能力顯有不足，有戶籍
    資料、身心障礙證明影本、身心障礙手冊影本、身分證影本
    、全民健康保險證明卡影本、重大傷病免自行部份負擔證明
    卡影本、受（處）理失蹤人口案件登記表影本等件為證，爰
    聲請准予裁定相對人為受輔助宣告之人，並選定聲請人為受
    輔助宣告之人之輔助人，及指定相對人之大姐賴寶珠為會同
    開具財產清冊之人等語。
二、按對於因精神障礙或其他心智缺陷，致其為意思表示或受意
    思表示，或辨識其意思表示效果之能力，顯有不足者，法院
    得因本人、配偶、四親等內之親屬、最近1年有同居事實之
    其他親屬、檢察官、主管機關或社會福利機構之聲請，為輔
    助之宣告，民法第15條之1第1項定有明文。次按受輔助宣告
    之人，應置輔助人；法院為輔助之宣告時，應依職權就配偶
    、四親等內之親屬、最近1年有同居事實之其他親屬、主管
    機關、社會福利機構或其他適當之人選定一人或數人為輔助
    人；法院為前項選定前，得命主管機關或社會福利機構進行
    訪視，提出調查報告及建議。輔助之聲請人或利害關係人亦
    得提出相關資料或證據，供法院斟酌；法院選定輔助人時，
    應依受輔助宣告之人之最佳利益，優先考量受輔助宣告之人
    之意見，審酌一切情狀，並注意下列事項：㈠受輔助宣告之
    人之身心狀態與生活及財產狀況。㈡受輔助宣告之人與其配
    偶、子女或其他共同生活之人間之情感狀況。㈢輔助人之職
    業、經歷、意見及其與受輔助宣告之人之利害關係。㈣法人
    為輔助人時，其事業之種類與內容，法人及其代表人與受輔
    助宣告之人之利害關係。民法第1113條之1第1項、同條第2
    項準用第1111條、第1111條之1分別定有明文。
三、經查，聲請人主張之上開事實，業據其提出戶籍資料、身心
    障礙證明影本、身心障礙手冊影本、身分證影本、全民健康
    保險證明卡影本、重大傷病免自行部份負擔證明卡影本、受
    （處）理失蹤人口案件登記表影本等件為證，且經本院在鑑
    定人即衛生福利部彰化醫院醫師王鴻松前審驗相對人之精神
    狀況，相對人對本院訊問之內容，能正確回答其出生年月日
    、身分證字號、地址、家中排行、工作及每月租金收入，且
    知悉其係因罹患思覺失調症而就醫住院中等情，有本院訊問
    筆錄在卷可按。又經本院囑託衛生福利部彰化醫院鑑定結果
    ，認為：「㈠醫學上的診斷（生物學上之要素）：思覺失調
    症。障礙程度：輕度。㈡日常生活狀況：1.日常生活的動作
    （ADL）：飲食、排泄、沐浴、更衣等，可以自理。2.經濟
    活動：目前住精神科性病房，可以在病房購物。3.社會性：
    在病房認識一位較好的病友，可以與病友互動。㈢身體狀態
    ：矮小。㈣精神狀態：1.意識/溝通性：意識清楚，可以溝通
    。2.記憶力：過去記憶和近期記憶可（三樣東西回想，可以
    全記住）。3.定向力：時間、地點和人定向力可。4.計算能
    力：可（100-7=93、93-7=86、86-7=79、79-7=72、72-7=65
    ）。5.理解‧判斷力：較常人弱。6.現在性格特徵：溫和。7
    .其他（氣氛‧感情狀態‧幻覺‧妄想‧異常行動等）：目前否
    認幻聽、妄想或怪異行為。㈤有關判斷能力判定之意見：對
    於管理處分自己財產有必要給予協助。判定的根據：1.前述
    生活狀況及現在身心狀態之現場身體理學檢查及精神狀態檢
    查。2.相對人20幾歲時出現思覺失調症狀，發病時有明顯聽
    幻覺及妄想，經治療後，生活可自理，病識感較差，曾有中
    斷藥物治療紀錄，行為易受精神病症狀影響，雖過去有收租
    金，但有關重要的財產行為（不動產、汽車買賣、住宅增改
    建、金錢借貸等）或許可以自己為之，但是否可以，則存有
    風險（為了本人的利益，由他人代理為之較妥適）。㈥回復
    可能性說明：相對人20幾歲時出現思覺失調症狀，過去曾不
    規律治療，有身心障礙證明和重大傷病卡，目前已經52歲，
    發病約30年，回復可能性偏低。㈦鑑定判定及說明：1.基於
    受鑑定人有精神上之障礙（思覺失調症）其程度達輕度，對
    於管理處分自己財產有必要給予協助。回復之可能性偏低。
    2.精神障礙（其他心智缺陷）之程度，為意思表示或受意思
    表示，或辨識其意思表示效果之能力，顯有不足，可為輔助
    宣告」等語，有該院成年輔助宣告鑑定書1份在卷可稽，堪
    認相對人因精神障礙，致其受意思表示，或辨識其意思表示
    效果之能力，顯有不足。故聲請人聲請對相對人為輔助之宣
    告，為有理由，應予准許，爰宣告相對人為受輔助宣告之人
    。
四、本件相對人既經輔助宣告，業如前述，揆諸前揭規定，自應
    為其選定輔助人。本院審酌相對人未婚，父母均歿，聲請人
    為相對人之姐，與相對人關係非常密切，且與相對人同住在
    彰化縣境內，得就近保護及照顧相對人，又相對人之其他姐
    姐賴寶珠、賴儷心、賴玉枝均同意由聲請人任相對人之輔助
    人，有聲請人提出之親屬系統表、戶籍資料、同意書等件為
    證，故由聲請人任相對人之輔助人，應屬符合受輔助宣告之
    人之最佳利益，爰選定聲請人為輔助人。
五、又聲請人雖同時提出會同開具財產清冊之人選即賴寶珠，然
    由民法第15條之2之規定可知，受輔助宣告之人並未喪失行
    為能力，且依法並未完全剝奪其財產處分權。再參酌同法第
    1113條之1規定，並無準用同法第1094條、第1099條及第109
    9條之1、第1103條第1項之規定，亦即受輔助宣告人之財產
    ，不由輔助人管理，輔助人對於受輔助宣告人之財產，並無
    規定須與經法院或主管機關所指定之人會同開具財產清冊。
    本件相對人之精神或心智狀況尚未達應受監護宣告之程度，
    而由本院對相對人為輔助之宣告，業如前述，揆諸上開說明
    ，本件尚毋庸指定會同開具財產清冊之人，附此敘明。
六、爰依家事事件法第177條第2項、第164條第2項，裁定如主文
    。
中　　華　　民　　國　　110 　年　　6 　　月　　15　　日
                    家事法庭  法  官  黃楹榆
以上正本係照原本作成。
如對本裁定抗告，須於裁定送達後10日內向本院提出抗告狀，並
繳納抗告費新臺幣1千元。
中　　華　　民　　國　　110 　年　　6 　　月　　15　　日
                              書記官  張俞文